ACORDAO-COMPLETO-2407018

ACÓRDÃO 6648/2020 ATA 19/2020 - PRIMEIRA CÂMARA

VISTOS, relatados e discutidos estes autos de recurso de reconsideração interposto pelo sr. Antônio Teixeira de Oliveira, ex-prefeito de Senador Pompeu/CE, em desfavor do Acórdão 8385/2019-TCU-Primeira Câmara, 
ACORDAM os Ministros do Tribunal de Contas da União, reunidos em sessão da Primeira Câmara, ante as razões expostas pelo Relator, em:
9.1. conhecer do recurso de reconsideração interposto pelo sr. Antônio Teixeira de Oliveira para, no mérito, negar-lhe provimento;
9.2. dar ciência desta deliberação ao recorrente e à Procuradoria da República no Estado do Ceará.

Recurso de reconsideração interposto pelo sr. Antônio Teixeira de Oliveira contra decisão que julgou suas contas irregulares, condenou-o em débito e aplicou-lhe multa em razão de irregularidades ocorridas em convênio para a realização do III São João do Sertão no município de Senador Pompeu/CE.

Primeira Câmara

Município de Senador Pompeu - CE.

3. Interessados/Responsáveis/Recorrentes:
3.1. Interessado: Ministério do Turismo (vinculador) (05.457.283/0001-19)
3.2. Responsável: Antônio Teixeira de Oliveira (XXX.390.023-XX)
3.3. Recorrente: Antônio Teixeira de Oliveira (XXX.390.023-XX).

13.1. Ministros presentes: Walton Alencar Rodrigues (Presidente), Benjamin Zymler (Relator), Bruno Dantas e Vital do Rêgo.
13.2. Ministros-Substitutos presentes: André Luís de Carvalho e Weder de Oliveira.

ACORDAO-COMPLETO-2429028

Acórdão 11548/2020 - Primeira Câmara

ACORDAO-COMPLETO-2438395

Acórdão 12360/2020 - Primeira Câmara

BENJAMIN ZYMLER

Ministro Bruno Dantas.

Adoto como relatório a instrução elaborada por auditor da Secretaria de Recursos (peça 108) , que contou com a anuência da chefia imediata (peça 109) :
"Examina-se recurso de reconsideração interposto por Antônio Teixeira de Oliveira contra o Acórdão 8385/2019-TCU-Primeira Câmara (Rel. Min. Bruno Dantas) .
1.1.	A deliberação recorrida apresenta o seguinte teor (peça 83) , transcrevendo-se em destaque os itens objeto do recurso de reconsideração: 
VISTOS, relatados e discutidos estes autos de tomada de contas especial instaurada pelo Ministério do Turismo em desfavor de Antônio Teixeira de Oliveira, ex-prefeito municipal de Senador Pompeu/CE, em razão da impugnação de despesas do Convênio 487/2008 (Siafi/Siconv 628586) , que tinha por objeto o apoio à realização do evento intitulado "III São João do Sertão";
ACORDAM os Ministros do Tribunal de Contas da União, reunidos em sessão da Primeira Câmara, ante as razões expostas pelo Relator, em:
9.1. considerar revel Antônio Teixeira de Oliveira, para todos os efeitos, dando-se prosseguimento ao processo, nos termos do art. 12, § 3º, da Lei 8.443/1992;
9.2. com fundamento nos arts. 1º, inciso I, 16, inciso III, alíneas 'b' e 'c', e 19, da Lei 8.443/1992, julgar irregulares as contas de Antônio Teixeira de Oliveira e condená-lo ao pagamento do débito discriminado a seguir, atualizado monetariamente e acrescido dos juros de mora devidos, calculado desde a data de ocorrência indicada até sua efetiva quitação, na forma da legislação vigente, fixando o prazo de 15 (quinze) dias, a contar do recebimento da notificação, para que seja comprovado, perante este Tribunal, o recolhimento da quantia ao Tesouro Nacional, nos termos do art. 23, inciso III, alínea "a", da referida Lei, c/c o art. 214, inciso III, alínea "a", do Regimento Interno do TCU:
	VALOR ORIGINAL (R$) 
	DATA DA OCORRÊNCIA

	R$ 100.000,00
	22/7/2008

9.3. com fundamento no art. 57 da Lei 8.443/1992, aplicar a Antônio Teixeira de Oliveira multa no valor de R$ 27.000,00 (vinte e sete mil reais) , atualizado monetariamente desde a data do presente acórdão até a do efetivo recolhimento, se for pago após o vencimento, na forma da legislação vigente, fixando o prazo de 15 (quinze) dias, a contar do recebimento da notificação, para que seja comprovado, perante este Tribunal, o recolhimento da quantia ao Tesouro Nacional, nos termos do art. 23, inciso III, alínea "a", da referida Lei, c/c o art. 214, inciso III, alínea "a", do Regimento Interno do TCU;
9.4. com fundamento no art. 26 da Lei 8.443/1992, autorizar, se requerido, o pagamento da importância devida em até 36 (trinta e seis) parcelas mensais e consecutivas, fixando o prazo de 15 (quinze) dias, a contar do recebimento da notificação, para que seja comprovado, perante este Tribunal, o recolhimento da primeira parcela, e de 30 (trinta) dias, a contar da parcela anterior, para que seja comprovado o recolhimento das demais parcelas, devendo incidir sobre cada valor mensal os devidos acréscimos legais, na forma prevista na legislação vigente, além de alertar que a falta de comprovação do recolhimento de qualquer parcela importará no vencimento antecipado do saldo devedor, nos termos do art. 217 do Regimento Interno do TCU;
9.5. com fundamento no art. 28 da Lei 8.443/1992, autorizar, desde logo, a cobrança judicial das dívidas, caso não atendida a notificação;
9.6. com fundamento no art. 16, § 3º, da Lei 8.443/1992, c/c art. 209, § 7º, do Regimento Interno do TCU, remeter cópia deste acórdão à Procuradoria da República no Ceará, para adoção das medidas que entender cabíveis;
9.7. dar ciência deste acórdão ao Ministério do Turismo e ao responsável. 
HISTÓRICO
2.	O presente processo de tomada de contas especial (TCE) decorreu da não comprovação da aplicação, por parte do sr. Antônio Teixeira de Oliveira (ex-prefeito) , dos recursos federais repassados ao município de Senador Pompeu/CE para remunerar o Convênio 487/2008, que tinha por objeto o apoio à realização do evento intitulado "III São João do Sertão".
2.1	O convênio foi firmado no valor de R$ 105.000,00, sendo R$ 100.000,00 à conta do órgão concedente e R$ 5.000,00 referentes à contrapartida da entidade convenente. Os recursos federais foram creditados na conta específica do convênio em 22/7/2008 (peça 58) .  
2.2	Na fase interna da TCE, o órgão concedente concluiu pela impugnação de despesas, devido à irregularidade na execução física, conforme consignado nas notas técnicas 534/2014 e 121/2016 e no relatório de TCE 60/2017 (peça 84) . O Relatório de Auditoria 1035/2017 (peça 69) , o Certificado de Auditoria e o Parecer do Dirigente Máximo da Controladoria Geral da União (peça 70-72) concluíram no mesmo sentido.
2.3	No âmbito do TCU, foi promovida a citação do ex-prefeito, que, todavia, se manteve inerte, tendo sido considerado revel pelo Acórdão vergastado. A unidade técnica de origem (peça 79-81) , acompanhada pelo MP/TCU (peça 82) propôs a irregularidade das contas do responsável com condenação em débito e aplicação de multa, o que foi acolhido pelo Relator a quo, Ministro-Relator Bruno Dantas (peça 84) , e pela c. 1ª Câmara, nos termos do Acórdão 8385/2019-TCU-Primeira Câmara (peça 83) .
2.5.	Irresignado, o recorrente interpôs o presente recurso, que se fundamenta nas alegações que, adiante, passar-se-á a relatar. 
EXAME DE ADMISSIBILIDADE
3.    Reitera-se o exame preliminar de admissibilidade proposto nas instruções precedentes desta unidade instrutora (peças 98 e 99) , ratificado pelo Ministro-Relator Benjamin Zymler (peça 101) , que concluiu pelo conhecimento do recurso de reconsideração acostado à peça 96, com fundamento nos artigos 32, inciso I, e 33 da Lei 8.443/1992, suspendendo-se os efeitos dos itens 9.2, 9.3 e 9.5 do Acórdão 8385/2019-TCU-Primeira Câmara, em relação ao recorrente.
EXAME DE MÉRITO
4.                  Constitui objeto da presente instrução responder se:
i. a conduta do responsável e as condições do caso concreto justificam a alteração do juízo das contas e o afastamento do débito.
Do débito e do julgamento das contas
5.	O recorrente defende que o débito e a multa impostos pelo acórdão vergastado seriam desproporcionais. 
5.1.	Sustenta a alegação acima com base nos seguintes argumentos:
a) As fotografias que comprovariam a execução do festival musical poderiam ser localizadas na internet (peça 90, p. 3) ;
b) Órgão concedente teria declarado que as pendências na comprovação do evento teriam sido sanadas e considerado a prestação de contas regular com ressalvas;
c) A imposição de débito e multa ao recorrente afrontaria o princípio da dignidade da pessoa humana (CF/88, art. 1º, III) , uma vez que a execução financeira teria sido declarada regular e o recorrente não disporia de recursos financeiros para cumprir a decisão (peça 96, p. 4-5) ; 
d) A aprovação da execução financeira evidenciaria que, em que pese a impropriedade acerca da falta de fotografias do evento, não existiria dano ao erário e por essa razão, à luz do princípio da proporcionalidade e com fundamento no art. 16 da Lei 8.443/1992, as contas do responsável deveriam ser julgadas regulares com ressalva (peça 96, p. 5) . 	   
Análise
5.2.	O Acórdão 8385/2019-TCU-Primeira Câmara (peça 83) julgou irregulares as contas do recorrente, ex-prefeito municipal de Senador Pompeu/CE, em razão da impugnação de despesas do Convênio 487/2008 (Siafi/Siconv 628586) , que tinha por objeto o apoio à realização do evento intitulado "III São João do Sertão". Como medida punitiva e repreensiva, fundamentada no art. 57 da Lei 8.443/1990, o TCU aplicou multa proporcional ao débito no valor de R$ 27.000,00.
5.3	De início, as alegações não são suficientes para alterar o teor do Acórdão vergastado. 
5.4	Conforme o disposto no parágrafo único do art. 70 da CF/88, no art. 93 do Decreto-Lei 200/1967 e no art. 66 do Decreto 93.872/1986, cabe àqueles que receberam ou geriram recursos do Estado comprovar a sua boa e regular aplicação. Com base nesses dispositivos, a jurisprudência do TCU é uníssona pela inversão do ônus da prova dessa comprovação (Acórdão 11391/2019-TCU-Segunda Câmara e Acórdãos 2628/2019, 2559/2019, 2547/2019, 2504/2019, e 2249/19, todos do Plenário) .
5.5	No caso vertente, além de não ter acostado qualquer manifestação, tendo sido considerado revel pelo Acórdão vergastado, o responsável não apresentou fotos, vídeos, notícias, notas fiscais, recibos ou outros documentos com conteúdo capaz de demonstrar que o objeto conveniado ocorreu nos moldes inicialmente acordados. 
5.6	Além disso, a análise do extrato bancário da conta específica do convênio (peça 58) aponta que o beneficiário de dois pagamentos no montante do valor repassado é desconhecido, uma vez que não houve o envio dos comprovantes pelo gestor (peça 84) .
5.7	Quanto à alegação de que as fotografias que comprovariam a realização do festival estariam na internet, a mesma não socorre o responsável. Além de essas fotografias não terem sido acostadas aos autos, a unidade instrutora afastou tal argumento (peça 79, p. 4) :
Manifestação de peça 53: Afirmou que havia fotos comprobatórias do evento no sítio eletrônico da internet http://www.bunecos.com/portal/index.php; contudo, em consulta à rede mundial de computadores, realizada em 5/2/2019, realizado pela Secex-TCE, o referido site não foi encontrado, de modo que não foi possível avaliar essas fotos4.  [destaques acrescidos]
5.8	Quanto à alegação de que o órgão concedente teria considerado regulares com ressalvas a prestação de contas, além de tal fato, por si só, não ser suficiente para mudar o mérito da decisão do TCU, a alegação não está aderente aos fatos do processo. Isso porque o Relatório de Tomada de Contas Especial 60/2017 (peça 68) concluiu pela irregularidade das contas, pelo débito de R$ 100.000,00 e imputou a responsabilidade ao ex-prefeito. Similarmente, o Relatório de Auditoria 1035/2017 (peça 69) , o Certificado de Auditoria e o Parecer do Dirigente Máximo da Controladoria Geral da União (peça 70-72) concluíram no mesmo sentido. 
5.9	Portanto, fica evidente que não houve a comprovação da boa e regular aplicação dos recursos públicos federais no objeto do convênio, o que caracteriza a existência de um débito e enseja a irregularidade das contas do responsável nos termos do art. 16, III, da Lei 8.443/1992.
5.10	Convém mencionar que a jurisprudência desta Corte de Contas é no sentido de que a boa-fé deve ser aferida objetivamente, sendo necessário constatar algum ato ou fato capaz de caracterizar a conduta zelosa e diligente dos responsáveis, mediante prova nos autos, o que inexistiu no presente caso (Acórdão 1894/2018-TCU-Segunda Câmara e 88/2008-TCU-Plenário, ambos da relatoria do Ministro Augusto Nardes, 2399/2014-TCU-Plenário, da relatoria do Ministro José Múcio, 1157/2008-TCU-Plenário, da relatoria do Ministro Augusto Shermann) .       
5.11	Por fim, cabe salientar que é facultado ao recorrente comprovar extemporaneamente a regular aplicação dos recursos federais repassados no objeto pactuado, mediante prestação de contas integral ou parcial, e consequentemente elidir parte ou a totalidade do débito imputado. Para tanto pode-se socorrer por meio do recurso de revisão, com fundamento no art. 288, III, do RITCU.
5.12	Diante de todo o exposto, devem ser afastadas as alegações que propugnam pela falta de proporcionalidades da decisão vergastada e pela alteração do juízo das contas do responsável.
CONCLUSÃO
6.	Das análises anteriores, ante os elementos constantes destes autos, o contexto normativo e as diretrizes jurisprudenciais aplicáveis ao caso, conclui-se: 
 (i) não haver razão para alterar o juízo das contas e afastar o débito do responsável, em razão da não comprovação da aplicação dos recursos no objeto do Convênio 487/2008 (itens 5.) ; 
6.1	Pelo exposto, propõe-se conhecer do recurso interposto pelo sr. Antônio Teixeira de Oliveira e no mérito negar-lhe provimento.
PROPOSTA DE ENCAMINHAMENTO
7.	Ante o exposto, com fundamento nos arts. 32, inciso I, e 33 da Lei 8.443/92 e art. 285 do RITCU, submetem-se os autos à apreciação superior, com a seguinte proposta de encaminhamento:
	a) conhecer do recurso interposto por Antônio Teixeira de Oliveira   e, no mérito, negar-lhe provimento.
	b)   cientificar a recorrente e os demais interessados do acórdão que vier a ser prolatado, ressaltando-se que o relatório e o voto que o acompanharem podem ser consultados no endereço www.tcu.gov.br/acordaos, no dia seguinte ao de sua oficialização".
2. 	O Ministério Público junto ao TCU manifestou-se de acordo com a proposta da unidade técnica. 
	É o relatório.

não há

Procuradora-Geral Cristina Machado da Costa e Silva.

TOMADA DE CONTAS ESPECIAL. CONVÊNIO. MINISTÉRIO DO TURISMO. REALIZAÇÃO DE EVENTO. IMPUGNAÇÃO DAS DESPESAS. CITAÇÃO. REVELIA. IRREGULARIDADES NA EXECUÇÃO FÍSICA E FINANCEIRA DO CONVÊNIO. IRREGULARIDADE DAS CONTAS. DÉBITO. MULTA. RECURSO DE RECONSIDERAÇÃO. CONHECIMENTO. ELEMENTOS INSUFICIENTES PARA A MODIFICAÇÃO DO JUÍZO. NEGATIVA DE PROVIMENTO.

TOMADA DE CONTAS ESPECIAL (TCE)

Secretaria de Recursos (SERUR); Secretaria de Controle Externo de Tomada de Contas Especial (SecexTCE).

Preliminarmente, conheço do recurso em apreço, eis que foram preenchidos os requisitos necessários para sua admissibilidade.
2.	Trata-se de recurso de reconsideração interposto pelo sr. Antônio Teixeira de Oliveira, ex-prefeito de Senador Pompeu/CE, em desfavor do Acórdão 8385/2019-TCU-Primeira Câmara. Nessa deliberação, o recorrente teve suas contas julgadas irregulares, foi condenado em débito (R$ 100.000,00) e sofreu uma multa de R$ 27.000,00, esta com fundamento no art. 57 da Lei 8.443/1992. Não foram responsabilizados outros agentes públicos, tampouco terceiros sem vínculo com a administração pública. Eis a essência do julgado:
"9.1. considerar revel Antônio Teixeira de Oliveira, para todos os efeitos, dando-se prosseguimento ao processo, nos termos do art. 12, § 3º, da Lei 8.443/1992;
9.2. com fundamento nos arts. 1º, inciso I, 16, inciso III, alíneas 'b' e 'c', e 19, da Lei 8.443/1992, julgar irregulares as contas de Antônio Teixeira de Oliveira e condená-lo ao pagamento do débito discriminado a seguir, atualizado monetariamente e acrescido dos juros de mora devidos, calculado desde a data de ocorrência indicada até sua efetiva quitação, na forma da legislação vigente, fixando o prazo de 15 (quinze) dias, a contar do recebimento da notificação, para que seja comprovado, perante este Tribunal, o recolhimento da quantia ao Tesouro Nacional, nos termos do art. 23, inciso III, alínea "a", da referida Lei, c/c o art. 214, inciso III, alínea "a", do Regimento Interno do TCU:
	VALOR ORIGINAL (R$
	DATA DA OCORRÊNCIA

	R$ 100.000,00
	22/7/2008

9.3. com fundamento no art. 57 da Lei 8.443/1992, aplicar a Antônio Teixeira de Oliveira multa no valor de R$ 27.000,00 (vinte e sete mil reais) , atualizado monetariamente desde a data do presente acórdão até a do efetivo recolhimento, se for pago após o vencimento, na forma da legislação vigente, fixando o prazo de 15 (quinze) dias, a contar do recebimento da notificação, para que seja comprovado, perante este Tribunal, o recolhimento da quantia ao Tesouro Nacional, nos termos do art. 23, inciso III, alínea "a", da referida Lei, c/c o art. 214, inciso III, alínea "a", do Regimento Interno do TCU;"
3.	Originariamente este processo cuidou de tomada de contas especial instaurada pelo Ministério do Turismo (MTur) em razão da não comprovação da boa e regular aplicação dos recursos oriundos do Convênio 487/2008 (Siconv 628586) , que tinha por objeto o apoio à realização do evento intitulado "III São João do Sertão", supostamente ocorrido entre os dias 12 a 15/6/2008.
4.	O Governo Federal repassou R$ 100.000,00 para a realização dessa festividade, ficando a convenente obrigada a aportar R$ 5.000,00 a título de contrapartida. Consta do plano de trabalho que os recursos federais seriam utilizados para pagamento de cachê de artistas (R$ 63 mil) , para locação de palco (R$ 12 mil) e de banheiros químicos (R$ 4,5 mil) , para contratação de serviço de som (R$ 10 mil) e de iluminação (R$ 7 mil) e para compra de material decorativo, como bandeirolas e balões (R$ 3,5 mil) . 
5.	A impugnação da integralidade dos recursos repassados e a subsequente condenação do ex-prefeito decorreu das seguintes irregularidades: a) ausência de comprovação da execução física do convênio, tendo em vista a inexistência de fotos ou vídeos que mostrem a apresentação dos artistas e a locação dos itens de infraestrutura (palco, sonorização, iluminação, banheiros químicos e decoração) ; b) inexistência de nexo de causalidade entre a movimentação da conta específica do ajuste e as notas fiscais existentes nos autos, tendo em vista que o extrato bancário indica dois pagamentos, de R$ 42.000,00 e R$ 63.000,00, mas os documentos fiscais indicam valores diferentes (R$ 78.000,00 e R$ 64.500,00) ; e c) falta de evidências do efetivo recebimento dos cachês por parte dos artistas. 
6.	No recurso, o jurisdicionado alega que haveria na internet fotografias do festival, que o poder concedente aprovara a prestação de contas do convênio e que a imposição de débito e de multa seria desproporcional, além de afrontar o princípio da dignidade da pessoa humana, pois sequer disporia de recursos financeiros para cumprir a decisão. 
7.	A Secretaria de Recursos e o Ministério Público junto ao TCU analisaram essas questões e propuseram, ao final, a negativa de provimento do apelo. Manifesto-me de acordo com os pareceres precedentes, cujos fundamentos incorporo como razões de decidir, sem prejuízo das considerações que passo a fazer. 
8.	Como se percebe, o recorrente não enfrenta as razões determinantes que levaram o Tribunal a julgar suas contas irregulares, a condená-lo em débito e a aplicar-lhe multa. Esse fato já é suficiente para negar provimento ao apelo. 
9.	No entanto, observo que a documentação apresentada como prestação de contas não revela a realização efetiva das ações musicais. Mesmo formalmente alertado pela Coordenação-Geral de Eventos do MTur (peça 12) de que deveria apresentar, na prestação de contas, fotos ou vídeos da realização do evento, comprovando a contratação e execução de todos os serviços previstos no plano de trabalho, o recorrente deixou de cumprir esse ônus. Vale ressaltar que essa notificação ocorreu antes dos eventos e da própria assinatura do instrumento de convênio, isto é, já se sabia de antemão da necessidade de apresentar esses elementos.
10.	O site indicado pelo recorrente (http://www.bunecos.com/portal/index.php) não contém quaisquer imagens de eventos, não sendo possível, portanto, comprovar a realização do objeto. Independentemente dessa discussão, o recorrente poderia ter juntado aos autos as alegadas imagens, o que não fez.
11.	Quanto à alegação de que o poder concedente teria aprovado a prestação de contas, a informação não encontra amparo nos autos, pois o Relatório de Tomada de Contas Especial 60/2017 (peça 68) apresenta a mesma conclusão daquela que veio mais tarde a ser adotada pelo TCU no Acórdão 8385/2019-TCU-Primeira Câmara. Ainda que a posição fosse divergente, é preciso destacar que as instâncias são independentes, de modo que eventual pronunciamento do Ministério do Turismo não vincula a atuação do Tribunal de Contas, que pode dele divergir desde que apresente fundamentação apta para tanto. 
12.	Também refuto o argumento da desproporcionalidade do débito e da multa. O ônus da prova da boa e regular aplicação dos recursos públicos é do gestor (Acórdãos 2628/2019, 2559/2019, 2547/2019, 2504/2019, e 2249/19, todos do Plenário) , de modo que, se a realização do evento e a apresentação dos artistas não estão comprovadas e se não está demonstrado que os recursos foram utilizados no pagamento dos artistas, deve-se ressarcir os cofres federais da quantia repassada, não havendo que se falar em violação ao princípio da razoabilidade. 
13.	O valor atualizado do débito na data da sessão do julgamento recorrido era de pouco mais de R$ 184,5 mil, enquanto a multa foi fixada em R$ 27.000,00, representando 14,6% daquele montante. Também neste caso não há desproporcionalidade, pois, além de a legislação permitir a fixação da pena em até cem por cento do dano (art. 57 da Lei 8.443/1992) , aquele patamar mostra-se adequado ao caso concreto, em que o recorrente, mesmo alertado de como deveria ter procedido para comprovar a realização do objeto, nada apresentou. Também são graves a movimentação bancária sem lastro nas notas fiscais apresentadas, bem como a falta de comprovante do efetivo recebimento do cachê por parte dos artistas - circunstâncias que aumentam a reprovabilidade da conduta do ex-prefeito e justificam a sanção pecuniária imposta naquele patamar.
14.	Por último, a situação patrimonial do recorrente ou o agravamento dela não são fundamentos idôneos para modificar a deliberação recorrida. Eventual estado de insolvência poderá ser verificado na execução do acórdão do TCU, não interferindo na constituição do título executivo extrajudicial. 
15.	Ante o exposto, acompanhando os pareceres precedentes, voto por que seja adotada a deliberação que ora submeto ao Colegiado. 
TCU, Sala das Sessões Ministro Luciano Brandão Alves de Souza, em 16 de junho de 2020.
BENJAMIN ZYMLER 
Relator